臺灣高等法院臺南分院民事判決
110年度重上字第37號
上  訴  人  吳奕樺  
訴訟代理人  劉烱意律師
複  代理人  歐陽圓圓律師
被上訴人    林鴻鈞  
訴訟代理人  洪秀一律師
上列當事人間請求確認優先購買權存在事件，上訴人對於中華民
國110年2月23日臺灣雲林地方法院第一審判決（109年度重訴字
第61號），提起上訴，本院於111年4月28日言詞辯論終結，判決
如下：
    主  文
上訴駁回。
第二審訴訟費用由上訴人負擔。
    事實及理由
壹、程序部分：
    按確認法律關係之訴，非原告有即受確認判決之法律上利益
    者，不得提起之；民事訴訟法第247條第1項前段定有明文。
    所謂即受確認判決之法律上利益，係指因法律關係之存否不
    明確，致原告在私法上之地位有受侵害之危險，而此項危險
    得以對於被告之確認判決除去之者而言，故確認法律關係成
    立或不成立之訴，苟具備前開要件，即得謂有即受確認判決
    之法律上利益，縱其所求確認者為他人間之法律關係，亦非
    不得提起（最高法院42年台上字第1031號判決意旨參照）。
    本件上訴人起訴請求確認其對臺灣雲林地方法院（下稱雲林
    地院）102年度司執字第15610號清償債務強制執行事件（下
    稱系爭執行事件），公開拍賣：標別1：雲林縣○○鄉○○段000
    0、0000、0000、0000、0000、0000、0000、0000地號土地
    （下稱0000、0000、0000、0000、0000、0000、0000、0000
    地號土地）及其上暫編建號7建物之豬舍與相關設備等建物
    （上開土地及建物下稱標別1之不動產）；標別2：雲林縣○○
    鄉○○段000○000○000○000地號土地（下稱000、000、000、00
    0地號土地）及暫編建號8建物與相關設備等建物（上開土地
    及建物下稱標別2之不動產，標別1、2之土地合稱系爭土地
    ，標別1、2之建物合稱系爭建物），有優先購買權存在，為
    被上訴人所否認，則上訴人是否得依同樣條件優先購買標別
    1、2之不動產，其私法上之地位即有受侵害危險，此項危險
    得以對被上訴人提起確認判決除去之。是上訴人提起本件確
    認之訴，有即受確認判決之法律上利益，合先敘明。
貳、實體部分：　　
一、本件上訴人主張：就雲林地院系爭執行事件中所拍賣之標別
    1、2之系爭土地及建物，前業經上訴人承租，期間自民國（
    下同）97年3月24日起至107年3月23日止，於期間屆滿後仍
    繼續承租，為不定期租賃。是上訴人為承租人，自得優先購
    買系爭土地，爰依土地法第109條、第107條之規定，請求確
    認優先購買權存在。原審為上訴人敗訴之判決，上訴人聲明
    不服，提起上訴。並上訴聲明：㈠原判決廢棄。㈡確認上訴人
    對於雲林地院102年度司執字第15610號強制執行事件中標別
    1拍賣之0000、0000、0000、0000、0000、0000、0000、000
    0地號土地及其上建物；標別2拍賣之000、000、000、000地
    號土地及其上建物之優先購買權存在。
二、被上訴人則以：本件上訴人就系爭土地並非有真實之租賃關
    係，且縱有租賃關係存在，其中0000、0000地號土地早在系
    爭租約於97年3月24日簽訂前之89年1月14日，已經雲林地院
    89年度執字第317號強制執行事件，於89年1月14日囑託雲林
    縣臺西地政事務所（下稱臺西地政）辦理查封登記完畢，其
    餘土地則由本件執行於102年6月3日囑託臺西地政辦理查封
    登記完畢，系爭租約於107年3月23日因租期屆滿而消滅，依
    強制執行法第51條第2項之規定，上訴人自不得再以有租賃
    關係為由，主張優先購買權等語，資為抗辯。並答辯聲明：
    上訴駁回。
三、兩造不爭執事項：
  ㈠系爭執行事件於109年3月12日進行第二次拍賣，標別1及標別
    2之土地及建物均由被上訴人拍定。
  ㈡標別1之不動產，其中0000、0000、0000、0000、0000、0000
    地號土地及其上豬舍、相關設施等建物，與標別2之不動產
    中之000、000、000地號土地及其上豬舍、相關設施等建物
    ，均是億山畜牧場內之土地及豬舍、相關設施。
  ㈢上訴人自97年3月24日起登記為億山畜牧場之負責人。
  ㈣0000、0000地號土地於89年1月18日辦理查封登記，0000、00
    00、0000、0000、0000、0000、000、000、000、000地號土
    地則是於102年6月3日辦理查封登記。
  ㈤上訴人曾以0000、0000、0000、000、000、000、000地號土
    地上之豬舍（下稱系爭未辦理保存登記建物）為其所有，對
    第一銀行提起第三人異議之訴，經雲林地院以104年度重訴
    字第39號、本院以105年度重上字第11號判決認：系爭未辦
    理保存登記建物由訴外人吳萬看出資建築，而取得原始所有
    權，上訴人雖主張系爭未辦理保存登記建物為吳萬看所興建
    ，70年間贈與給訴外人吳振忠以辦理牧場登記，嗣後上訴人
    於97年間以新臺幣（下同）2,000萬元之代價向吳振忠承受
    億山畜牧場一切資產及負債，並持續占有使用迄今，上訴人
    依法即取得系爭未辦理保存登記建物之事實上處分權，並提
    出上開書證為證，縱令為真實，系爭未辦理保存登記建物之
    所有權應歸屬吳萬看原始取得，吳振忠不能因上開贈與，及
    上訴人不能因上開買賣而向地政機關辦理所有權移轉登記，
    則依民法第758條之規定，系爭未辦理保存登記建物之所有
    權不因贈與而發生讓與吳振忠之效力，及不能因買賣而發生
    讓與上訴人之效力，從而上訴人自未能取得系爭未辦理保存
    登記建物之所有權。上訴人不服上開判決提起上訴，經最高
    法院以105年度台上字第1971號裁定駁回上訴確定。
四、兩造爭執事項：
  ㈠上訴人與訴外人吳昆明、吳秉峰就系爭土地是否存在租賃期
    限自97年3月24日至107年3月23日之定期租賃契約?
  ㈡若是，上開租賃契約屆至後，是否存在土地法第109條之不定
    期租賃?
  ㈢上訴人與吳昆明、吳秉峰間成立之上開定期及不定期租賃契
    約，是否為強制執行法第51條第2項有礙執行效果之行為?
  ㈣上訴人依土地法第107 條主張其對標別1、2之不動產存在優
    先購買權，是否有理由?
五、得心證之理由：
  ㈠上訴人主張其就系爭土地及系爭建物存有租賃契約，租期自9
    7年3月24日起至107年3月23日止，並提出土地建物租賃契約
    書一紙（下稱系爭租約，附於原審卷第95、97頁）為證，然
    為被上訴人所否認。經查：
　　⒈系爭租約約定租賃標的為000、000、000、000、0000、000
      0、0000、0000、0000、0000、0000、0000、0000、0000
      等地號土地，面積合計高達65,981平方公尺，然其每月租
      金卻僅7,000元；且出租人吳昆明、吳秉峰就上開土地所
      有面積並不相同，然系爭租約卻未就2人租金分配方式予
      以約定，核與常情有違。上訴人雖主張吳昆明、吳秉峰為
      其親叔叔，該租金符合當時經濟狀況等語。惟系爭標別1
      、2之不動產，於法院拍賣時之最低價額合計高達57,809,
      000元（計算式：34,484,000+23,325,000=57,809,000，
      見原審卷第101至105頁）。據此推論，系爭租約約定之租
      金亦顯過低。
　　⒉證人吳秉峰於本院審理中到庭證稱：房屋稅、地價稅都是
      由上訴人四湖農會的帳戶領錢出來繳納的等語明確（見本
      院卷二第59頁）。然此部分核與系爭租約第8條約定「除
      賦稅或地價稅、房屋稅外，對於租用地所關之一切費用概
      歸乙方（即上訴人）負擔」有別；證人吳秉峰雖陳稱：因
      為伊三兄弟信用破產，所以只有上訴人有錢繳納稅金等語
      。惟契約之訂定，無非係就責任區分以防日後爭議，如依
      證人吳秉峰上開證稱，則系爭租約豈非僅為形式而已。
　　⒊證人吳秉峰另證稱：上訴人每年付伊租金3萬元，牧場是上
      訴人委託伊經營，上訴人每月從四湖農會的帳戶領50萬元
      出來，付伊薪水10萬元及牧場的零用金，牧場於102年至1
      08年期間，每年利潤約1,000多萬元，牧場並沒有帳冊，
      上訴人都只看農會帳戶的金額而已等語（見本院卷二第57
      至61頁）。惟上訴人既非親自經營牧場，而是委託吳秉峰
      經營，則牧場經營之情況主要即應依據帳冊之記載；然證
      人吳秉峰卻證稱牧場並無帳冊，僅係看帳戶金額而已，此
      實與一般委託他人經營之常情有違。且牧場既有營業，自
      有報稅之問題，又豈會沒有帳冊之記載；再者，牧場實際
      經營者既為證人吳秉峰，上訴人並未插手牧場事務，牧場
      部分土地亦為證人吳秉峰所有，而牧場每年利潤高達1,00
      0多萬元，則何以證人吳秉峰甘願每年只收3萬元之租金與
      每月10萬元之薪水，而不自行經營牧場？此顯與事實有違
      。是證人吳秉峰所證，尚不能採為有利上訴人之認定。
　　⒋再上訴人為允贊工程有限公司、九瓚興業有限公司之負責
      人，此有上訴人之名片附卷（附於本院卷二第127頁）可
      稽，上訴人亦不爭執。依常情，經營事業者會將其所有事
      業之頭銜記載於名片上，以增加他人對其之信任，而增加
      商機，此觀之上訴人上開名片同時載有二家公司可知。然
      觀之上訴人上開名片，並無載有其為本件牧場之經營者，
      則上訴人是否為本件牧場之實際經營者，顯非無疑。
　　⒌綜上，上訴人是否為本件牧場之實際經營者，尚非無疑。
      如上訴人非本件牧場實際經營者，則系爭租約即難認真實
      存在。被上訴人否認系爭租約真實存在，即非無據。
  ㈡按實施查封後，債務人就查封物所為移轉、設定負擔或其他
    有礙執行效果之行為，對於債權人不生效力；強制執行法第
    51條第2項亦有明文。而所謂其他有礙執行效果之行為，係
    指處分行為以外，其他足以影響查封效力之行為，例如將查
    封物出租、出借等是；又此所謂債權人，應係指強制執行事
    件中聲請強制執行之債權人、已參與分配之債權人及拍定人
    而言（最高法院71年度台上字第3636號、107年度台上字第1
    45號判決意旨參照）。又租賃定有期限者，其租賃關係，於
    期限屆滿時消滅；民法第450條第1項定有明文。故於原租約
    期限屆滿時，出租人與承租人另行簽訂新租約，不論租金、
    租期等約定內容是否均相同，均屬另一租賃關係。經查：
　　⒈由系爭租約所示，上訴人向吳昆明、吳秉峰承租之系爭土
      地，租賃期限自97年3月24日起至107年3月23日止。然吳
      振忠（即吳昆明之繼承人）、吳秉峰所有之0000、0000地
      號土地，業經原審法院於89年1月18日以89年度執字第317
      號執行事件囑託臺西地政辦理查封登記完畢，其餘系爭土
      地亦經原審法院於102年6月3日囑託臺西地政辦理查封登
      記完畢，有系爭土地登記謄本附於本件執行卷可參，復為
      兩造所不爭執。
　　⒉依前開說明及強制執行法第51條第2項規定，縱認吳昆明、
      吳秉峰於97年3月24日將0000、0000地號土地租予上訴人
      ，亦屬有礙執行效果之行為，該租賃契約對於執行債權人
      及拍定人自不生效力。再上訴人就其餘系爭土地與吳昆明
      、吳秉峰訂立之系爭租約，縱認真實存在，其租賃期間是
      自97年3月24日起至107年3月23日止，屬於定期租賃。而
      按租賃定有期限者，其租賃關係於期限屆滿時消滅，故上
      開租賃契約迄107年3月23日屆滿後，即已歸於消滅。上訴
      人雖主張與吳昆明、吳秉峰簽訂之租賃契約於期限屆滿後
      ，仍為租賃物之使用收益，且出租人未表示反對，故視為
      不定期限繼續契約，縱使屬實，然該續租之租賃契約應屬
      另一租賃關係，無從視為是舊有租賃契約之延長。因而上
      訴人與吳昆明、吳秉峰間就系爭土地原租賃契約屆滿後之
      不定期限繼續契約既在土地查封（102年6月3日）後所為
      ，依前開說明，應屬有礙強制執行效果之行為，該租賃契
      約對於執行債權人及拍定人自不生效力。
　　⒊況吳昆明、吳秉峰將系爭土地出租予上訴人後，系爭土地
      即經雲林地院查封，吳昆明、吳秉峰對系爭土地即喪失處
      分或設定負擔之權，且衡情其對系爭土地之繼續出租與否
      ，當漠不關心，嗣於拍賣期間租期屆滿，上訴人仍繼續使
      用系爭土地，吳昆明、吳秉峰雖未即為反對之意思表示，
      亦難認為有默示同意繼續出租之意思，上訴人自不能主張
      土地法第109條所定默示更新不定期繼續租約之效果。則
      上訴人主張其為系爭土地之承租人，依據土地法第107條
      、第109條之規定主張其對標別1、2之不動產有優先購買
      權，自非有據。
六、綜上所述，上訴人依土地法第107條、第109條之規定，請求
    確認上訴人對於雲林地院102年度司執字第15610號強制執行
    事件中標別1拍賣之0000、0000、0000、0000、0000、0000
    、0000、0000地號土地及其上建物；標別2拍賣之000、000
    、000、000地號土地及其上建物之優先購買權存在，非屬正
    當，不應准許。從而原審所為上訴人敗訴之判決，並無不合
    。上訴論旨指摘原判決不當，求予廢棄改判，為無理由，應
    駁回其上訴。
七、本件事證已臻明確，兩造其餘之攻擊或防禦方法及所用之證
    據，經本院斟酌後，認為均不足以影響本判決之結果，爰不
    逐一論列，附此敘明。
八、據上論結，本件上訴為無理由，依民事訴訟法第449條第1項
    、第78條，判決如主文。
中　　華　　民　　國　　111 　年　　5 　　月　　19　　日
                    民事第四庭  審判長法  官  張世展

                                      法  官  莊俊華

                                      法  官  洪挺梧
上為正本係照原本作成。
上訴人如不服本判決，應於收受送達後20日內向本院提出上訴書狀，其未表明上訴理由者，應於提出上訴後20日內向本院補提出理由書狀（均須按他造當事人之人數附繕本），上訴時應提出委任律師或具有律師資格之人之委任狀；委任有律師資格者，另應附具律師資格證書及釋明委任人與受任人有民事訴訟法第466條之1第1項但書或第2項（詳附註）所定關係之釋明文書影本。如委任律師提起上訴者，應一併繳納上訴審裁判費。　　　　　　被上訴人不得上訴。　　　　　　　　　　　　　
中　　華　　民　　國　　111 　年　　5 　　月　　19　　日

                                      書記官  蔡曉卿
【附註】
民事訴訟法第466條之1：
⑴對於第二審判決上訴，上訴人應委任律師為訴訟代理人。但上
  訴人或其法定代理人具有律師資格者，不在此限。
⑵上訴人之配偶、三親等內之血親、二親等內之姻親，或上訴人
  為法人、中央或地方機關時，其所屬專任人員具有律師資格並
  經法院認為適當者，亦得為第三審訴訟代理人。
民事訴訟法第466條之2第1項：
上訴人無資力委任訴訟代理人者，得依訴訟救助之規定，聲請第三審法院為之選任律師為其訴訟代理人。